ACORDAO-COMPLETO-2469390

ACÓRDÃO 6842/2021 ATA 13/2021 - SEGUNDA CÂMARA

VISTOS, relatados e discutidos estes autos de pedido de reexame interpostos por Carmem Maria Busatta Vaz (XXX.972.109-XX) , Helena Prestes Lavandoski (XXX.353.669-XX) e Milton Francisco dos Santos (XXX.620.909-XX) , servidores aposentados da Gerência Executiva do INSS contra o Acórdão 3710/2019-TCU-Segunda Câmara, relator o Ministro André Luís de Carvalho, que julgou ilegais os atos de aposentadoria e negou-lhes registro, em face da averbação irregular de tempo rural sem o correspondente recolhimento previdenciário e averbação irregular de tempo de atividade insalubre,
ACORDAM os Ministros do Tribunal de Contas da União, reunidos em sessão da Segunda Câmara, com base no art. 48 da Lei 8.443/1992, c/c o art. 286 do Regimento Interno, e diante das razões expostas pelo Relator, em
9.1. conhecer dos pedidos de reexame para, no mérito, dar-lhes provimento para tornar sem efeito o acórdão recorrido;
9.2. reconhecer o registro tácito dos atos iniciais de concessão de aposentadoria de Carmem Maria Busatta Vaz, Helena Prestes Lavandoski e Milton Francisco dos Santos;
9.3. dar ciência desta deliberação ao recorrente, ao Departamento de Polícia Federal e aos demais interessados, informando-os de que o teor integral da deliberação poderá ser obtido no endereço eletrônico www.tcu.gov.br/acordaos.

Pedidos de reexame interpostos por Carmem Maria Busatta Vaz,Helena Prestes Lavandoski,Milton Francisco dos Santos.

Segunda Câmara

Gerência Executiva do INSS - Curitiba/PR - INSS/MPS.

3. Interessados/Responsáveis/Recorrentes:
3.1. Interessados: Carmem Maria Busatta Vaz (XXX.972.109-XX); Helena Prestes Lavandoski (XXX.353.669-XX); Milton Francisco dos Santos (XXX.620.909-XX)
3.2. Recorrentes: Milton Francisco dos Santos (XXX.620.909-XX); Carmem Maria Busatta Vaz (XXX.972.109-XX); Helena Prestes Lavandoski (XXX.353.669-XX).

13.1. Ministros presentes: Bruno Dantas (Presidente), Augusto Nardes, Aroldo Cedraz e Raimundo Carreiro (Relator).
13.2. Ministros-Substitutos presentes: Marcos Bemquerer Costa e André Luís de Carvalho.

ACORDAO-COMPLETO-2518386

Acórdão de Relação 18650/2021 - Segunda Câmara

Acórdão de Relação

Carmem Maria Busatta Vaz

Milton Francisco dos Santos

RAIMUNDO CARREIRO

Ministro-Substituto André Luís de Carvalho.

Trata-se de pedidos de reexame interpostos por Carmem Maria Busatta Vaz, Helena Prestes Lavandoski e Milton Francisco dos Santos, servidores aposentados da Gerência Executiva do INSS, contra o Acórdão 3710/2019-TCU-Segunda Câmara, relator o Ministro André Luís de Carvalho, que julgou ilegais os atos de aposentadoria e negou-lhes registro, em face da averbação irregular de tempo rural sem o correspondente recolhimento previdenciário e de tempo de atividade insalubre.
2.	Transcrevo a seguir, com ajustes de forma, nos termos do art. 1º, § 3º, inciso I, da Lei nº 8.443/92, a instrução produzida no âmbito da Secretaria de Recursos (peça 45) , cuja proposta de encaminhamento foi endossada pelo diretor da subunidade (peça 46) e pelo Ministério Público junto ao TCU (peça 47) , na pessoa do Procurador Sérgio Ricardo Costa Caribé.
"INTRODUÇÃO 
1.	Trata-se de pedidos de reexame interpostos por Carmem Maria Busatta Vaz (R003-peças 42-43) , Helena Prestes Lavandoski (R004-peça 44) e Milton Francisco dos Santos (R006-peça 64) , por meio dos quais se insurgem contra o Acórdão 3710/2019-TCU-Segunda Câmara, prolatado na sessão de julgamento do dia 4/6/2019-Ordinária e inserto na Ata 18/2019-2ª Câmara, Relator Exmo. Ministro-Substituto André Luís de Carvalho (peça 26) . 
1.1. 	A deliberação recorrida apresenta o seguinte teor: 
VISTOS, relatados e discutidos estes autos de aposentadorias deferidas em favor de Carmem Maria Busatta Vaz, Helena Prestes Lavandoski e Milton Francisco dos Santos pela gerência executiva do Instituto Nacional do Seguro Social (INSS) em Curitiba - PR; 
ACORDAM os Ministros do Tribunal de Contas da União, reunidos em Sessão da 2ª Câmara, nos termos do art. 71, III e IX, da Constituição de 1988 e dos arts. 1º, V, 39, II, e 45 da Lei nº 8.443, de 1992, e diante das razões expostas pelo Relator, em: 
9.1. considerar ilegais os atos de alteração de aposentadoria em favor de Carmem Maria Busatta Vaz (à Peça 19 sob o nº de controle 10162801-04-2010-000076-4) , Helena Prestes Levandoski (à Peça 20 sob o nº de controle 10162801-04-2010-000118-3) e Milton Francisco dos Santos (à Peça 21 sob o nº de controle 10162801-04-2010-000129-9) , negando-lhes os respectivos registros; 
9.2. dispensar o ressarcimento das quantias percebidas indevidamente, mas de boa-fé, em sintonia com a Súmula nº 106 do TCU; 
9.3. determinar que, no prazo de 15 (quinze) dias contados da notificação, a gerência executiva do INSS em Curitiba - PR adote as seguintes medidas: 
9.3.1. faça cessar os pagamentos decorrentes dos atos ora considerados ilegais, sob pena de responsabilidade solidária da autoridade administrativa omissa, nos termos do art. 71, IX, da Constituição de 1988 e do art. 262, caput, do Regimento Interno do TCU; 
9.3.2. informe os interessados sobre a possibilidade de optar por retornarem ao serviço ativo com o intuito de buscar a implementação dos requisitos faltantes para a aposentadoria integral pelas regras ora vigentes ou por permanecerem aposentados após o recolhimento das respectivas contribuições previdenciárias, sob a forma indenizada, em relação aos períodos de atividade rural averbados, nos termos da Súmula nº 268 do TCU, sob as seguintes condições: (i) ajuste nos proventos de Carmem Maria Busatta Vaz à razão de 26/30 avos; (ii) ajuste nos proventos de Milton Francisco dos Santos à razão de 30/35 avos; e (iii) ajuste nos proventos de Helena Prestes Levandoski à razão de 25/30 avos até 28/30 avos em função da quantidade de contribuições previdenciárias atrasadas eventualmente recolhidas pela interessada;  
9.3.3. cadastre os novos atos de aposentadoria, diante da eventual comprovação do recolhimento das contribuições previdenciárias anunciadas pelo item 9.3.2 deste Acórdão, submetendo-os ao TCU, no prazo de 30 (trinta) dias, em sintonia com o art. 262, § 2o, do RITCU e o art. 19, § 3º, da Instrução Normativa TCU nº 78, de 2018; 
9.3.4. dê ciência do inteiro teor desta deliberação aos interessados, alertando-os de que o efeito suspensivo proveniente da eventual interposição de recurso junto ao TCU não os eximirá da devolução dos valores percebidos indevidamente após a notificação, diante do não provimento ao referido recurso, devendo encaminhar os comprovantes dessa notificação ao TCU no prazo de até 30 (trinta) dias; 
9.4. determinar que a unidade técnica adote as seguintes medidas: 
9.4.1. envie a cópia do presente Acórdão à gerência executiva do INSS em Curitiba - PR, para ciência e eventuais providências; e 
9.4.2. arquive o presente processo, sem prejuízo de promover o monitoramento da determinação proferida pelo item 9.3 deste Acórdão, representando ao TCU, se necessário. (ênfases acrescidas) . 
HISTÓRICO  
2.  Os presentes atos de concessão de aposentadoria, que tem os recorrentes como beneficiários, foram julgados ilegais por incluir, irregularmente, a averbação irregular de tempo rural e do tempo de atividade insalubre, nos termos do Voto que fundamenta o Acórdão recorrido (peça 27) .  
ADMISSIBILIDADE 
3. Reiteram-se os exames de admissibilidade realizados por esta Secretaria (peças 46-47 e 67) , ratificados pelo Exmo. Ministro Raimundo Carreiro (peças 55 e 69) , que concluíram pelo conhecimento dos pedidos de reexame, nos termos do 48 da Lei 8.443/1992, c/c os artigos 285 e 286, parágrafo único, do RI/TCU, suspendendo-se os efeitos dos subitens 9.1, 9.3, 9.3.1, 9.3.2 e 9.3.3 do Acórdão recorrido. 
PRELIMINAR DE REGISTRO TÁCITO  
4.	Cumpre observar que os atos de concessão de aposentadoria de peças 19-21, que tem os recorrentes como beneficiários, foram disponibilizados ao TCU, respectivamente, em 3/3/2011, 30/9/2010 e 21/2/2011 e julgados ilegais, em Sessão Ordinária de 4/6/2019, pela 2ª Câmara (peça 26) . 
4.1.	De acordo com as disposições do Acórdão 587/2011-TCU-Plenário, da Relatoria do Exmo. Ministro Valmir Campelo, vinha esta Corte decidindo que o transcurso de mais de 5 anos desde a entrada do ato de pessoal no TCU, embora não consolidasse situações de ilegalidade, em razão da precariedade dos atos de concessão, cuja natureza é complexa, gerava a necessidade de instauração do contraditório. 
4.2.	A consolidação de atos sujeitos a registro manifestamente ilegais, em razão do transcurso de grande lapso temporal, em respeito ao princípio da segurança jurídica, só era admitida pelo TCU em situações excepcionais, quando caracterizada a irreversibilidade da situação fática do interessado ou demonstrado que este estaria sujeito a prejuízo insuportável, caso o correspondente ato de concessão fosse julgado ilegal (cf., e.g., Acórdão 2251/2014-TCU-Plenário, Relator Exmo. Ministro Bruno Dantas) . 
4.3.	No entanto, em 19/2/2020, o Pretório Excelso, ao julgar o Recurso Extraordinário 636.553/RS, apreciando o Tema 445 da repercussão geral, fixou a seguinte tese: 
Em atenção aos princípios da segurança jurídica e da confiança legítima, os Tribunais de Contas estão sujeitos ao prazo de 5 anos para o julgamento da legalidade do ato de concessão inicial de aposentadoria, reforma ou pensão, a contar da chegada do processo à respectiva Corte de Contas.   
4.4.	Naquela ocasião, o Relator, Exmo. Ministro Gilmar Mendes, fundamentou a adoção do prazo de 5 anos por analogia ao prazo previsto no Decreto 20.910/1932, tendo mencionado, ainda, ser esse lapso temporal equivalente ao previsto nas Leis 9.873/1999 e 9.784/1999. 
4.5.	Assim, estabeleceu o prazo de 5 anos para que o Tribunal de Contas aprecie o ato, autorizando ou negando o respectivo registro.   
4.6.	Sobre o impacto do julgamento do Guardião da Constituição no RE 636.553/RS, em processos sujeitos a registro no TCU, traz-se à colação as pertinentes observações do Excelentíssimo Senhor Ministro Walton Alencar Rodrigues, por ocasião do Acórdão 122/2021-TCU-Plenário (TC Processo 013.339/2020-6) : 
 Sem embargo de considerar o mérito da decisão do STF, o anterior entendimento acerca da observância do contraditório e da ampla defesa após o transcurso de cinco anos desde a chegada do processo no TCU restou prejudicado, porquanto, após esse tempo, segundo prelecionou o Relator da matéria no STF, o ato deve ser considerado "registrado tacitamente".  
 No julgamento dos embargos de declaração, opostos em face dessa decisão, finalizado em 4/12/2020, o E. Relator aduziu que, "passado esse prazo [de cinco anos, contado de forma ininterrupta, a partir da chegada do processo à corte de contas] sem finalização do processo, o ato restará automaticamente estabilizado. Abre-se, a partir daí, a possibilidade de sua revisão, nos termos do art. 54 da Lei 9.873/1999" (grifos meus) .  
 A expressa menção do relator à possibilidade de revisão do ato considerado tacitamente registrado impõe novas considerações e imediatas providências por parte desta Corte. 
Relativamente à área de pessoal da Administração Federal, já tive a oportunidade de fazer inúmeros pronunciamentos acerca do acúmulo dos processos na Sefip, que há pouco tempo passavam em muito de cem mil, ajuntados ao longo dos anos. Grande parte desses processos foram devolvidos aos órgãos de origem para correção de irregularidades e reenvio ao TCU. E os que permaneceram desafiam a capacidade de trabalho do Tribunal. 
 (...)  
Por esse motivo conclui-se que, a partir do registro tácito do ato de concessão, é possível a sua revisão, no prazo de 5 anos, com base no aludido artigo da lei de processo administrativo [art. 54 da Lei 9.784/1999. 
Esse entendimento é plenamente compatível com o disposto no art. 260, § 2º, do Regimento Interno do TCU, in verbis: 
§ 2º O acórdão que considerar legal o ato e determinar o seu registro não faz coisa julgada administrativa e poderá ser revisto de ofício pelo Tribunal, com a oitiva do Ministério Público e do beneficiário do ato, dentro do prazo de cinco anos da apreciação, se verificado que o ato viola a ordem jurídica, ou a qualquer tempo, no caso de comprovada má-fé.   
Registro que o E. Relator no STF, ao apreciar os embargos de declaração, expressamente entendeu desnecessária a modulação de efeitos da decisão adotada no RE 636.553/RS, devendo ser aplicada imediatamente, com efeitos ex tunc. 
Em síntese, o entendimento adotado pelo Supremo Tribunal Federal, em sede de recurso extraordinário, com repercussão geral reconhecida, deve ser observado por todos os juízes e tribunais, nos termos dos arts. 927, inciso III, e 1.030 do Código de Processo Civil. 
 Cabe ao TCU, por conseguinte, em atendimento à disposição legal e aos princípios da eficiência, da razoável duração do processo e da isonomia, evoluir, no entendimento e nos procedimentos, para compatibilizar suas decisões com a recente tese da Suprema Corte. 
Chamo a atenção que as despesas atinentes a pessoal, como as reformas, aposentadorias e pensões, além de vencimentos, subsídios etc., configuram os maiores gastos da União Federal - maior mesmo que os juros da dívida - sendo inconcebível que servidores públicos federais continuem fazendo letra morta das normas jurídicas e da Constituição em vigor, mantendo o pagamento de verbas a que não fazem jus, segundo plúrimas decisões do TCU e dos órgãos do Poder Judiciário, como é o caso dos autos. 
4.7. No caso concreto, vale repisar que os atos de concessão de aposentadoria em reexame foram disponibilizados ao TCU, respectivamente, em 3/3/2011, 30/9/2010 e 21/2/2011. Assim, é de se entender que houve os respectivos registros tácitos em 3/3/2016, 30/9/2015 e 21/2/2016 e os correspondentes aperfeiçoamentos definitivos em 3/3/2021, 30/9/2020 e 21/2/2021, vencido, portanto, o prazo regimental para a sua revisão de ofício.  
4.8. Nesse sentir, é de se entender que os atos de concessão de aposentadoria sub examine devem ser considerados tacitamente registrados, com proposta de arquivamento do processo correspondente e ciência ao órgão de origem, visto não ser mais possível, na espécie, a aplicação das disposições contidas no art. 260, § 2º do Regimento Interno do TCU, in verbis: 
§ 2º O acórdão que considerar legal o ato e determinar o seu registro não faz coisa julgada administrativa e poderá ser revisto de ofício pelo Tribunal, com a oitiva do Ministério Público e do beneficiário do ato, dentro do prazo de cinco anos da apreciação, se verificado que o ato viola a ordem jurídica, ou a qualquer tempo, no caso de comprovada má-fé.  
4.9. A conclusão ora apresentada nesta instrução vai ao encontro da orientação emanada do Pretório Excelso e do Plenário do Tribunal de Contas da União. 
CONCLUSÃO 
5. Diante do exposto, é de se concluir que os atos de concessão de aposentadoria sub examine devem ser considerados tacitamente registrados, com proposta de arquivamento do processo correspondente e ciência ao órgão de origem, ante a impossibilidade de aplicação das disposições contidas no art. 260, § 2º do Regimento Interno do TCU, que trata da revisão de ofício. 
PROPOSTA DE ENCAMINHAMENTO 
6. Ante o exposto, submetem-se os autos à consideração superior, propondo-se, com fundamento no art. 48 da Lei 8.443/1992: 
a)	conhecer dos recursos interpostos por Carmem Maria Busatta Vaz (CPF 356.972.10949) ; Helena Prestes Lavandoski (CPF XXX.353.669-XX) ; e Milton Francisco dos Santos (CPF XXX.620.909-XX) , para, no mérito, dar-lhes provimento, a fim de tornar sem efeito o Acórdão 3710/2019-TCU-Segunda Câmara, considerando os atos de concessão de aposentadoria de peças 19-21 tacitamente registrados, com proposta de arquivamento do processo correspondente; 
b)	informar aos recorrentes e demais interessados do acórdão a ser proferido, destacando que o relatório e o voto que o fundamentam podem ser acessados por meio do endereço eletrônico www.tcu.gov.br/acordaos.
3.	O Ministério Público junto ao TCU, na pessoa do Procurador Sérgio Ricardo Costa Caribé, pronunciou-se de acordo com a proposta da Sefip, por meio do Parecer à peça 130, verbis:
Trata-se de pedidos de reexame interpostos contra decisão deste Tribunal que considerou ilegais os atos de aposentadoria dos recorrentes e negou os seus registros. 
2.	A Secretaria de Recursos (Serur) propõe o conhecimento dos presentes recursos, para, no mérito, dar-lhes provimento, no sentido de tornar sem efeito o acórdão recorrido, considerando os atos de aposentadoria dos recorrentes tacitamente registrados, com proposta de arquivamento dos autos e ciência ao órgão de origem. 
3.	De fato, a proposta de encaminhamento da Unidade Técnica está em consonância com a decisão do Supremo Tribunal Federal (STF) que transitou em julgado nos autos do Recurso Extraordinário RE 636.553/RS, relatado pelo Ministro Gilmar Mendes, por meio do qual foi fixada nova tese em sede de repercussão geral acerca do prazo para a apreciação dos atos sujeitos a registro (tema 445) : 
Em atenção aos princípios da segurança jurídica e da confiança legítima, os Tribunais de Contas estão sujeitos ao prazo de 5 anos para o julgamento da legalidade do ato de concessão inicial de aposentadoria, reforma ou pensão, a contar da chegada do processo à respectiva Corte de Contas. (RE 636.553/RS, Pleno, rel. E. Ministro Gilmar Mendes) 
4.	Ao rejeitar os embargos de declaração interpostos contra o referido decisum, o Ministro Gilmar Mendes deixou claro em seu voto que o referido prazo deve ser contado de forma ininterrupta a partir da chegada do processo à respectiva corte de contas e, passado esse prazo, o ato restará automaticamente estabilizado, senão vejamos: 
Trata-se de prazo ininterrupto, a ser computado a partir da chegada do processo à respectiva corte de contas - ou, como definido pelo Ministro Roberto Barroso durante o julgamento, um verdadeiro período de "cinco anos tout court". 
Passado esse prazo sem finalização do processo, o ato restará automaticamente estabilizado. Abre-se, a partir daí, a possibilidade de sua revisão, nos termos do art. 54 da Lei 9.873/1999. 
 (...) 
No tocante à natureza do prazo, constata-se, ante o já exposto, que, com base na segurança jurídica e na proteção da confiança, aplicou-se por analogia prazo decadencial de cinco anos para o julgamento da legalidade do ato de concessão inicial de aposentadoria, reforma ou pensão, a partir da chegada do processo ao respectivo tribunal de contas. 
Trata-se de prazo ininterrupto, tout court, que, uma vez atingido, faz com que o ato seja considerado tacitamente apreciado, isto é, tacitamente registrado. Não há de se falar, por consequência, na aplicação de eventuais exceções previstas justamente na Lei 9.784/1999, cuja incidência foi afastada no julgamento de mérito. (ED no RE 636.553/RS, Pleno, rel. E. Ministro Gilmar Mendes) (grifei) 
5.	Além disso, o eminente Relator ressaltou em seu voto não haver a necessidade de modulação dos efeitos da referida decisão, a qual deve ser aplicada de forma imediata e com efeitos ex tunc, nos seguintes termos: 
Na presente ação, a decisão tomada por esta Corte teve justamente como fundamento os princípios da segurança jurídica e da confiança legítima, de modo a afastar a ocorrência de eventuais abusos na demora do exercício da competência constitucional definida no art. 71, III, CF. Ou seja, a aplicação imediada do julgado, com efeitos ex tunc, apresenta-se mais coerente com a necessidade de preservação do interesse social e da segurança jurídica. (ED no RE 636.553/RS, Pleno, rel. E. Ministro Gilmar Mendes) (destaques inseridos) 
6.	No âmbito deste Tribunal a referida decisão já foi objeto de análise por meio do Acórdão 122/2021-TCU-Plenário, relatado pelo Ministro Walton Alencar Rodrigues, oportunidade na qual foi ressaltada a possibilidade de revisão de ofício do ato registrado tacitamente no prazo de 5 anos a contar do referido registro, cuja ementa transcreve-se a seguir: 
ATOS DE PENSÃO MILITAR. LEGALIDADE DE UM ATO. ILEGALIDADE DOS DEMAIS ATOS. TRANSCURSO DO PRAZO DE 5 ANOS DESDE A ENTRADA DOS 
ATOS ILEGAIS NO TCU. ATOS TACITAMENTE REGISTRADOS, CONSOANTE ENTENDIMENTO DO STF NOS EMBARGOS DE DECLARAÇÃO NO RECURSO EXTRAORDINÁRIO 636.553/RS, EM 4/12/2020. POSSIBILIDADE DE REVISÃO DE OFÍCIO, COM FULCRO NO ART. 54 DA LEI 9.874/1999, C/C O ART. 260, § 2º, DO RI/TCU. DETERMINAÇÃO INSTAURAÇÃO DE PROCEDIMENTO DE REVISÃO DE 
OFÍCIO. OUTRAS DETERMINÇÔES À SEFIP. 1. Passados cinco anos, contados de forma ininterrupta, a partir da entrada do ato de admissão e de concessão de aposentadoria, reforma e pensão (CF, 71, III) no TCU, o ato restará automaticamente estabilizado e considerado registrado tacitamente (RE 636.553/RS, Pleno, rel. E. Ministro Gilmar Mendes) . 2. Estabilizado o ato, abre-se, a partir daí, a possibilidade de sua revisão, nos termos do art. 54 da Lei 9.874/1999 (ED no RE 636.553/RS, Pleno, rel. E. Ministro Gilmar Mendes) . 
7.	Além disso, cabe ressaltar que, em sede de pedido de reexame, foi prolatado nos autos do TC Processo 031.350/2011-9 o Acórdão 2448/2021-TCU-Primeira Câmara, relatado pelo Ministro Walton Alencar Rodrigues, oportunidade na qual este Tribunal deu provimento ao recurso e reconheceu o registro tácito de ato que havia sido considerado ilegal após mais de 5 anos da entrada neste Tribunal, em razão dos do efeito ex tunc atribuído pelo STF no RE 636.553/RS: 
APOSENTADORIA. AVERBAÇÃO DE TEMPO DE SERVIÇO NA CONDIÇÃO DE ALUNO APRENDIZ EM DESACORDO COM A JURISPRUDÊNCIA DO TCU. ATO CONSIDERADO ILEGAL. PEDIDO DE REEXAME. APLICAÇÃO DA TESE DO SUPREMO TRIBUNAL FEDERAL FIXADA NO JULGAMENTO DO RE 636.553/RS. PROVIMENTO AO RECURSO. 
8.	In casu, os atos de aposentadoria dos recorrentes foram disponibilizados ao TCU em 3/3/2011, 30/9/2010 e 21/2/2011 e julgados ilegais em 4/6/2019. Assim, verifica-se que os seus registros tácitos ocorreram em 3/3/2016, 30/9/2015 e 21/2/2016 e os seus aperfeiçoamentos definitivos em 3/3/2021, 30/9/2020 e 21/2/2021, estando vencido, portanto, o prazo regimental para as suas revisões de ofício.  
9.	Por conseguinte, entende-se que os atos de aposentadoria dos recorrentes devem ser considerados tacitamente registrados por este Tribunal, ante o efeito ex tunc da decisão proferida pela Corte Suprema nos autos do RE 636.553/RS, que transitou em julgado em 5/3/2021 com repercussão geral reconhecida. 
Ante o exposto, este membro do Ministério Público de Contas, em consonância com o proposto pela Unidade Técnica, entende que os presentes pedidos de reexame devem ser conhecidos, para, no mérito, receberem provimento, haja vista que os atos de aposentadoria dos recorrentes devem ser considerados tacitamente registrados. 
É o relatório.

8.1. Ingrid Simm (40.226/OAB-PR) e outros, representando Carmem Maria Busatta Vaz.  
8.2. Marcelo Trindade de Almeida (19.095/OAB-PR) e outros, representando Eleuterio Pereira Lobo Filho, Carmem Maria Busatta Vaz, Helena Prestes Lavandoski e Milton Francisco dos Santos.

Procurador Sergio Ricardo Costa Caribé.

APOSENTADORIA. PERDA DE OBJETO DE UM ATO. ILEGALIDADE DE OUTRO. AVERBAÇÃO IRREGULAR DE TEMPO RURAL E ATIVIDADE INSALUBRE. PEDIDO DE REEXAME. ATO DE CONCESSÃO DISPONIBILIZADO AO TCU EM 14/6/2010. REGISTRO TÁCITO EM 14/6/2020. TEMA 445 DE REPERCUSSÃO GERAL. REGISTRO TÁCITO. ARQUIVAMENTO. CIÊNCIA. PROVIMENTO.

APOSENTADORIA (APOS)

Secretaria de Recursos (Serur); Secretaria de Fiscalização de Integridade de Atos e Pagamentos de Pessoal e de Benefícios Sociais (Sefip).

Relato o presente pedido de reexame em razão de sorteio realizado nos termos do inciso I do art. 154 do RI/TCU e dos arts. 21 e 22 da Resolução TCU 175/2005 (peça 34) .
2.	Em análise pedidos de reexame interpostos por Carmem Maria Busatta Vaz, Helena Prestes Lavandoski e Milton Francisco dos Santos, servidores aposentados da Gerência Executiva do INSS, contra o Acórdão 3710/2019-TCU-Segunda Câmara, relator o Ministro André Luís de Carvalho, que julgou ilegais os atos de aposentadoria e negou-lhes registro, em face da averbação irregular de tempo rural sem o correspondente recolhimento previdenciário e averbação de tempo de atividade insalubre sem observância dos requisitos legais. 
3.	Presentes os requisitos de admissibilidade fixados no art. 48 da Lei 8.443/1992, c/c os arts. 285 e 286 do RI/TCU, impõe-se o conhecimento do recurso, em ratificação ao despacho por mim proferido à peça 48.
4.	O ato de aposentação de Carmen Maria Busatta Vaz foi julgado ilegal em razão da averbação irregular, pela inativa, de 2 anos, 7 meses e 11 dias de tempo de serviço rural e 1 ano, 10 meses e 24 dias de tempo insalubre. A averbação de tempo rurícola demanda o recolhimento de contribuição previdenciária, sendo que não houve informação desse pagamento no Sisac. Já quanto ao tempo de insalubridade, dado que o cargo exercido pela inativa era de agente de serviços diversos (peça 19) , não constou dos autos comprovação de risco à saúde ou à integridade física em seu local de trabalho, conforme exigência dos Acórdão 911/2014-TCU-Plenário, relator o Ministro Benjamin Zymler e 2.008/2006- TCU-Plenário, de relatoria do Ministro Walton Alencar Rodrigues. 
5.	Em relação ao período rurícola, o Tribunal pacificou seu entendimento em 29/2/2012, por meio do Acórdão 414/2012-TCU-Plenário, de relatoria do Ministro Augusto Nardes, e que aprovou o Enunciado 268 da Súmula da Jurisprudência do TCU nos seguintes termos:
O tempo de atividade rural somente poderá ser averbado para fins de aposentadoria no serviço público se recolhidas as respectivas contribuições previdenciárias na época própria ou, posteriormente, de forma indenizada 
6.	Quanto ao ato de aposentadoria de Helena Prestes Lavandoski no cargo de técnica do seguro social, a ilegalidade e negativa de registro observou-se pela averbação, pela inativa, de 6 anos, 4 meses e 27 dias de tempo de serviço rural e 1 ano, 6 meses e 27 dias de tempo insalubre, sem o atendimento aos requisitos legais e jurisprudenciais anteriormente descritos. 
7.	Já quanto ao ato de aposentadoria de Milton Francisco dos Santos no cargo de auxiliar de enfermagem, a ilegalidade e negativa de registro se deu em face da averbação, pelo inativo, de 5 anos e 1 dia de tempo de serviço rural e 3 anos, 9 meses e 20 dias de tempo insalubre, em desacordo com as regras anteriormente expostas para os demais servidores.
8.	A Secretaria de Recursos, em manifestação transcrita no relatório precedente, aprecia preliminar de registro tácito relativa à decadência quinquenal prevista na Lei 9.784/1999, à luz do entendimento exarado pelo Supremo Tribunal Federal nos autos do RE 636.553/RS (Tema 445 de repercussão geral) , e conclui pelo registro tácito dos atos de aposentadoria, no sentido de tornar sem efeito o acórdão recorrido, com a proposta de arquivamento dos autos, tendo em vista o lapso temporal transcorrido desde a chegada do ato ao TCU (2010) .
9.	Acolho, as conclusões exaradas pela Secretaria de Recursos, as quais desde já incorporo às minhas razões de decidir.
10.	Em 19/2/2020, a Suprema Corte, ao julgar o Extraordinário 636.553/RS, apreciando o Tema 445 de repercussão geral, fixou a seguinte tese:
Em atenção aos princípios da segurança jurídica e da confiança legítima, os Tribunais de Contas estão sujeitos ao prazo de 5 anos para o julgamento da legalidade do ato de concessão inicial de aposentadoria, reforma ou pensão, a contar da chegada do processo à respectiva Corte de Contas
11.	Entrementes, no julgamento dos embargos de declaração, o E. relator no STF permitiu a aplicação de novo prazo quinquenal, com fundamento no art. 54 da Lei 9.784/1999, para que o TCU proceda à revisão do ato tacitamente registrado, litteris: "passado esse prazo [de cinco anos, contado de forma ininterrupta, a partir da chegada do processo à corte de contas] sem finalização do processo, o ato restará automaticamente estabilizado. Abre-se, a partir daí, a possibilidade de sua revisão, nos termos do art. 54 da Lei 9.873/1999".
12.	O Acórdão 122/2021-TCU-Plenário fixou tese no sentido de que a possibilidade de revisão de ofício de atos de pessoal, pelo TCU, exaure-se com o transcurso do prazo quinquenal do art. 54 da Lei 9.784/1999, cujo termo a quo é contado a partir do transcurso de cinco anos da entrada do ato nesta Corte de Contas, momento em que se opera o registro tácito, e a consequente estabilização do ato. A partir daí, abre-se novo interregno de cinco anos para eventual revisão de ofício. 
13.	No caso concreto, como o ato de aposentadoria da Sra. Carmem Maria Busatta Vaz adentrou ao TCU em 30/9/2010 (peça 19) , sem qualquer manifestação ulterior desta Corte de Contas, o registro tácito se deu em 30/9/2015, e seu aperfeiçoamento definitivo em 30/9/2020, vencido, portanto, o prazo regimental e jurisprudencial para que se proceda à revisão de ofício. 
14.	O ato de aposentadoria da Sra. Helena Prestes Lavandoski adentrou esta Corte de Contas em 21/2/2011 (peça 20) , sem qualquer manifestação ulterior desta Corte de Contas, o registro tácito se deu em 21/2/2016, e seu aperfeiçoamento definitivo em 21/2/2021, vencido, portanto, o prazo regimental e jurisprudencial para que se proceda à revisão de ofício. 
15.	O ato de aposentadoria do Sr. Milton Francisco dos Santos adentrou neste Tribunal em 3/3/2011 sem qualquer manifestação ulterior desta Corte de Contas, o registro tácito se deu em 3/3/2016, e seu aperfeiçoamento definitivo em 3/3/2021, vencido, portanto, o prazo regimental e jurisprudencial para que se proceda à revisão de ofício. 
16.	Não resta alternativa a esta Corte, portanto, senão reconhecer o registro tácito dos atos nas datas anteriormente indicadas, em consonância com a proposta alvitrada pela Serur, e secundada pelo pronunciamento do MP/TCU, ante os efeitos retroativos produzidos pela decisão do Supremo Tribunal Federal nos autos do RE 636.533/RS (Tema 445) , que transitou em julgado em 5/3/2021, com repercussão geral reconhecida.  
Pelo exposto, VOTO por que o Tribunal adote o Acórdão que ora submeto à apreciação deste Colegiado,
TCU, Sala das Sessões, em 27 de abril de 2021.
RAIMUNDO CARREIRO 
Relator